【裁判字號】    89,台上,1557
【裁判日期】    890713
【裁判案由】    拆屋還地等
【裁判全文】
最高法院民事判決                              八十九年度台上字第一五五七號
    上  訴  人  壬○○
                寅○○
                子○○
                癸○○
                丑○○
                庚○○
                辛○○
                卯○○
                辰○○
                巳○○
                午○○
    共      同
    訴訟代理人  劉錦隆律師
    被 上訴 人  甲○○
                己○○
                戊○○
                丙  ○
                乙○○
                丁○○
                天賀輪業有限公司
    右  一  人
    法定代理人  游茂榮
    右七人共同
    訴訟代理人  徐揆智律師
右當事人間請求拆屋還地等事件，上訴人對於中華民國八十八年一月二十六日台灣高
等法院第二審判決（八十六年度重上字第四二六號），提起上訴，本院判決如左：
    主  文
原判決除假執行部分外廢棄，發回台灣高等法院。
    理  由
本件上訴人主張：被上訴人甲○○於民國四十八年間向伊之被繼承人劉永池（五十六
年八月五日死亡）承租坐落台北縣新店市○○段九五號（重測前為同市○○○段二十
張小段六一號）土地如第一審判決附圖（下稱附圖）紅色所示面積一三七‧二一平方
公尺部分建造同市○○路○段一八九及一九三號房屋（下稱系爭房屋）使用，雙方於
土地租賃契約書第四條約明被上訴人甲○○建物轉讓時，應通知劉永池及經雙方同意
並再行簽字，始為有效。嗣該租約成為不定期租賃，並經伊繼承取得該土地所有權（
上訴人分別於六十三年十二月間及七十二年七月間因繼承而取得該土地之分別共有登
記）後，被上訴人甲○○同意租金調整為按系爭土地申報地價年息百分之十計算。詎
被上訴人甲○○於七十六年十一月十八日，未經伊同意，復未通知伊優先承買，竟將
上開其建造之房屋售賣與被上訴人己○○以次五人（其中被上訴人丁○○原名為陳滋
），並由己○○以次五人將該房屋出租與被上訴人天賀輪業有限公司（下稱天賀公司
）經營機車行使用。被上訴人甲○○顯然違反上述土地租賃契約書第四條及土地法第
一百零三條第三、五款之規定，伊已於八十六年四月二日以訴狀繕本之送達向其為終
止租約之意思表示，被上訴人己○○以次六人即屬無正當權源而占有伊土地。另被上
訴人甲○○自八十五年一月起迄未給付伊租金，被上訴人應分別負遷出房屋及拆屋還
地並給付租金與不當得利損害金之義務等情，爰依民法第七百六十七條、第一百七十
九條及第一百八十四條第一項之規定，求為命：(一)被上訴人天賀公司自系爭房屋遷出
，(二)被上訴人己○○以次五人將系爭房屋拆除返還土地與伊，並自八十六年四月十六
日起至返還土地日止按年給付伊新台幣（下同）二十九萬五千二百七十五元，另給付
伊一萬零五百十六元及自八十七年五月七日起至清償日加計法定遲延利息及自八十七
年五月七日起至返還土地日止按年給付伊九百六十元之損害金（其中請求給付一萬零
五百十六元損害金本息及按年給付九百六十元損害金部分係上訴人於原審始擴張聲明
），(三)被上訴人甲○○給付伊二十九萬四千六百四十四元租金及自訴狀繕本送達翌日
即八十六年四月三日起加計法定遲延利息，並給付伊七萬六千零六十九元租金及自八
十七年五月七日起加計法定遲延利息（其中請求給付七萬六千零六十九元租金本息係
上訴人於原審始擴張聲明）之判決（按：關於損害金及租金部分，第一審除判命被上
訴人己○○以次五人自八十六年四月十六日起按年給付二十二萬八千一百十二元及被
上訴人甲○○給付二十八萬五千一百四十元本息外，其餘判決上訴人敗訴，上訴人於
原審對該敗訴部分提起附帶上訴）。
被上訴人甲○○則以：上訴人自其被繼承人劉永池死亡後，即由上訴人壬○○一人代
表收受伊所給付之租金。七十六年間伊將系爭房屋出售與被上訴人己○○以次五人時
，曾以郵局存證信函先向上訴人壬○○通知上訴人是否優先承買未據其回復後，始將
之售賣與被上訴人己○○以次五人，壬○○自始至終均係出租人兼代理人，伊所欠租
金祇有一期，該租金純因上訴人拒收所造成，應不構成終止租約之原因，上訴人認伊
違約，要與事實不符等語，資為抗辯。被上訴人己○○以次六人亦以：上訴人既經被
上訴人甲○○通知其是否優先承買系爭房屋而放棄，並經收受己○○以次五人之租金
，顯見上訴人同意由伊等繼續承租土地，伊占有上訴人土地使用系爭房屋自有合法權
源，上訴人向被上訴人甲○○終止租約尚有未合等語，資為抗辯。
原審將第一審判命被上訴人己○○以次五人拆屋還地並自八十六年四月十六日起按年
給付二十二萬八千一百十二元損害金與被上訴人天賀公司自系爭房屋遷出及被上訴人
甲○○給付二十八萬五千一百四十元本息部分之判決廢棄，改判駁回該部分上訴人之
訴，復將上訴人附帶上訴及擴張之訴部分判予駁回，無非以：上訴人主張之事實，固
據其提出土地租賃契約書、土地登記謄本及建物買賣所有權移轉契約書等件為證，並
經勘測屬實，製有複丈成果圖可憑。惟查上訴人之被繼承人劉永池於五十六年八月五
日死亡後，均由上訴人壬○○代理其他上訴人收受被上訴人甲○○所支付之租金，有
甲○○郵寄租金或款與上訴人壬○○之回執聯及款單可考，足見上訴人壬○○既
得代理其他上訴人收受系爭土地租金，自有代理處分該土地之權能，故被上訴人甲○
○於七十六年十一月十八日將系爭房屋售賣與被上訴人己○○以次五人前通知上訴人
壬○○是否優先承買之存證信函，即有代理全體上訴人收受該函之效力。其次，被上
訴人己○○以次五人於七十六年買受系爭房屋，確以被上訴人甲○○名義寄租金與
上訴人代理人壬○○收受，為上訴人所不爭，且被上訴人丁○○曾以原名陳滋名義
寄七十八年、八十年及八十二年租金與上訴人代理人壬○○收受之事實，亦有上訴人
不否認形式為真正之掛號郵件回執聯三件足據，參之其中二件回執聯載有「陳滋地租
」「繳付七十九年度地租」等字樣並蓋有「壬○○」印文於其上等情觀之，具見該回
執聯非臨訟偽造，上訴人委有收受七十八年、八十年及八十二年被上訴人己○○以次
五人系爭房屋基地租金無疑，其間就系爭土地應有不定期租賃關係存在，被上訴人己
○○以次六人占有該土地即非無正當權源。從而，上訴人本於民法第七百六十七條、
第一百七十九條及第一百八十四條第一項規定，訴請被上訴人甲○○給付上述租金本
息與被上訴人己○○以次五人拆屋還地並給付損害金本息及被上訴人天賀公司自系爭
房屋遷出，即非有據，不應准許等詞，為其判斷之基礎。
惟查被上訴人甲○○於七十六年十一月十八日售賣系爭房屋與被上訴人己○○以次五
人之前，上訴人已於六十三年六月及七十二年十二月間分別以繼承為原因就系爭土地
辦妥分別共有登記，有上訴人提出之土地登記簿謄本足據（見一審卷一五－一八頁）
。果爾，則被上訴人甲○○於七十六年十月一日通知上訴人壬○○是否優先購買之上
開存證信函，能否因上訴人壬○○曾代理其他上訴人收受租金，即謂其有代理其他上
訴人收受該函並認上訴人均已拋棄優先購買權及承認被上訴人己○○以次五人為承租
人，已滋疑問。且被上訴人己○○以次五人於第一審曾稱：其自七十六年起每年租金
均以被上訴人「甲○○」名義寄郵政票與上訴人及八十六年租金亦按往例由「甲○
○」名義寄出郵政票等語（見同上卷四五頁），究竟上訴人已否承認被上訴人己○
○以次五人為新的基地承租人﹖被上訴人己○○以次五人為何仍以原承租人甲○○名
義寄租﹖原審未遑詳為調查審認，遽行判決，亦嫌速斷。其次，原審固又以被上訴人
己○○以次五人於七十八年、八十年及八十二年以丁○○原名陳滋名義寄租金與上
訴人收受，認定上訴人與被上訴人己○○以次五人間就系爭土地有不定期租賃關係，
但依被上訴人己○○以次五人所提之上開租掛號回執聯三件所載之「陳滋地租」「
七十九年度地租」等字（分見原審卷八二、二五五、二五六頁），究由原寄件人所自
寫，且與被上訴人己○○以次五人上述以甲○○名義寄租之例不符。該記載是否即表
示以陳滋名義寄租金並經上訴人認定被上訴人甲○○已非承租人而由被上訴人己○
○以次五人續租，似有不明，自有待進一步澄清。又上訴人於原審並主張稱：「被上
訴人甲○○轉讓基地上房屋時，雖通知壬○○一人行使優先購買權，但壬○○並未同
意甲○○轉讓，其他上訴人亦未接到甲○○通知，嗣甲○○亦繼續以其名義給付租金
（詳證四－一○號）……被上訴人所執之證物三、四、五、六、十三、十四、十五等
均非屬信件意思表示之內文，僅係回執聯，且其內與信封所載截然不同……其內容不
足證明伊同意轉租」等語，並提出信封及郵政票為憑（分見原審卷二八七－二九七
頁），原審恝置不論，復未於判決理由項下說明其取捨意見，徒以上開理由而為上訴
人不利之論斷，尤嫌疏略。本件事實尚欠明瞭，本院自無從為法律上之判斷。上訴論
旨執以指摘原判決不當，求予廢棄，不能認為無理由。
據上論結，本件上訴為有理由，依民事訴訟法第四百七十七條第一項、第四百七十八
條第一項，判決如主文。
中      華      民      國    八十九    年      七      月      十三    日
                              最高法院民事第六庭
                                  審判長法官  朱  錦  娟
                                        法官  蘇  達  志
                                        法官  顏  南  全
                                        法官  楊  鼎  章
                                        法官  吳  麗  女
      右正本證明與原本無異
                                              書  記  官
中      華      民      國    八十九    年      七      月    二十七    日


司法院資訊處製作；財團法人民間司法改革基金會備份。
